ACORDAO-COMPLETO-2554950

ACÓRDÃO 6984/2022 ATA 35/2022 - PRIMEIRA CÂMARA

VISTOS, relatados e discutidos estes autos de tomada de contas especial, agora em fase de análise de dois embargos de declaração, opostos por Inamar Araújo de Medeiros e pelo espólio de Manoel Mariano de Sousa, em face do Acórdão 4949/2022-TCU-Primeira Câmara.
ACORDAM os Ministros do Tribunal de Contas da União, reunidos em sessão da 1ª Câmara, ante as razões expostas pelo Relator e com fundamento no art. 34 da Lei 8.443/1992, em:
9.1. conhecer e acolher parcialmente os dois embargos de declaração opostos, sem efeitos infringentes, para integrar as razões de decidir do Acórdão 4949/2022-TCU-Primeira Câmara por meio dos esclarecimentos consignados no Voto que fundamenta a presente decisão;
9.2. registrar que o dano apontado no item 9.6 do Acórdão 4949/2022-TCU-Primeira Câmara deve ser recolhido aos cofres da Fundação Nacional de Saúde;
9.3. não atender ao pedido dos advogados no sentido de que as publicações e intimações sejam feitas em nome de dois advogados, ante o disposto no § 3º do art. 145 do Regimento Interno desta Corte de Contas; e
9.4. dar ciência desta deliberação aos embargantes, com a informação de que o inteiro teor deste Acórdão, bem como do Relatório e do Voto que o fundamentam, está disponível no endereço www.tcu.gov.br/acordaos.

Embargos de declaração opostos ao Acórdão 4.949/2022, da 1ª Câmara, pelo Sr. Inamar Araújo de Medeiros e pelo espólio de Manoel Mariano de Sousa.

Primeira Câmara

Município de Barra do Corda/MA

3. Embargantes: Inamar Araújo Medeiros e o espólio de Manoel Mariano de Sousa

13.1. Ministros presentes: Walton Alencar Rodrigues (Presidente), Benjamin Zymler e Jorge Oliveira (Relator).
13.2. Ministro-Substituto convocado: Weder de Oliveira.
13.3. Ministro-Substituto presente: Augusto Sherman Cavalcanti.

JORGE OLIVEIRA

Ministro Jorge Oliveira

Em exame embargos de declaração opostos por Inamar Araújo Medeiros e pelo espólio de Manoel Mariano de Sousa em face do Acórdão 4949/2022-TCU-Primeira Câmara, vazado nos seguintes termos:
"VISTA, relatada e discutida esta tomada de contas especial instaurada pela Fundação Nacional de Saúde - Funasa, em atendimento ao Acórdão 936/2016-TCU-Plenário, em face de Manoel Mariano de Sousa, ex-prefeito de Barra do Corda/MA, a empresa Arcos Engenharia Ltda. - ME e seu sócio administrador, Edisvan Gleiber Silva Aroucha, diante da ausência de nexo de causalidade entre o objeto executado e os recursos federais descentralizados, que tinha por objeto a construção de um sistema simples de abastecimento de água.
ACORDAM os Ministros do Tribunal de Contas da União, reunidos em sessão da 1ª Câmara, ante as razões expostas pelo Relator e com fundamento nos arts. 1º, inciso I; 16, incisos II e III, alíneas 'b' e 'c'; 19; 23, inciso III; 26; 28, inciso II; e 57 da Lei 8.443/1992 e nos arts. 1º, inciso I; 209, incisos II e III; 210; 214, incisos II e III, alínea 'a'; art. 217, §§ 1º e 2º; e 267 do Regimento Interno, em:
9.1. excluir a responsabilidade de Edisvan Gleiber Silva Aroucha da presente relação processual;
9.2. acolher parcialmente as alegações de defesa apresentadas pela empresa Arcos Engenharia Ltda. - ME e pelos responsáveis Antônia Elda Pereira Azevedo, Pedro Alberto Telis de Sousa e Valdeni Silvino da Silva;
9.3. acolher parcialmente as razões de justificativa apresentadas pelos responsáveis Antônia Elda Pereira Azevedo, Pedro Alberto Telis de Sousa, Valdeni Silvino da Silva, Isael Lobão Pereira e Ronny Petherson Rocha Vieira;
9.4. rejeitar as alegações de defesa apresentadas pela representante legal do espólio de Manoel Mariano de Sousa e pelo responsável Inamar Araújo Medeiros;
9.5. julgar regulares com ressalva as contas de Antônia Elda Pereira Azevedo, Pedro Alberto Telis de Sousa, Valdeni Silvino da Silva, Isael Lobão Pereira e Ronny Petherson Rocha Vieira;
9.6. julgar irregulares as contas dos responsáveis Manoel Mariano de Sousa, representado por Francisca Telis de Sousa, e Inamar Araújo Medeiros, bem como da empresa Arcos Engenharia Ltda. - ME, condenando-os solidariamente ao pagamento das importâncias a seguir especificadas, atualizadas monetariamente e acrescidas dos juros de mora, calculadas a partir das datas discriminadas até a data da efetiva quitação do débito:
	Data da Ocorrência
	Valor Original (R$) 
	Natureza

	03/04/2006
	160.000,00
	Débito

	24/11/2006
	160.000,00
	Débito

	01/02/2010
	80.000,00
	Débito

	02/08/2010
	23.131,75
	Crédito

9.7. aplicar ao responsável Inamar Araújo Medeiros e à empresa Arcos Engenharia Ltda. - ME, individualmente, multas no valor de R$ 100.000,00 (cem mil reais) , a serem recolhidas ao Tesouro Nacional atualizadas monetariamente desde a data deste Acórdão até a data do recolhimento, na forma da legislação em vigor, se pagas após o vencimento do prazo abaixo;
9.8. autorizar a cobrança judicial das dívidas, caso não atendidas as notificações;
9.9. autorizar, se requerido, o parcelamento das dívidas em até 36 (trinta e seis) parcelas mensais sucessivas, com incidência, sobre cada parcela corrigida monetariamente, dos correspondentes juros de mora, no caso do débito, na forma da legislação em vigor;
9.10. alertar aos responsáveis que o inadimplemento de qualquer parcela acarretará vencimento antecipado do saldo devedor;
9.11. fixar prazos de 15 (quinze) dias para comprovação a este Tribunal do recolhimento integral das quantias acima indicadas ou, em caso de parcelamento, da primeira quota, e de 30 (trinta) , a contar da quota anterior, do recolhimento das demais parcelas;
9.12. encaminhar cópia deste Acórdão aos responsáveis, à Fundação Nacional de Saúde e ao Procurador-Chefe da Procuradoria da República no Estado do Maranhão, com a informação de que a íntegra do Relatório e do Voto que o fundamentam está disponível no endereço eletrônico www.tcu.gov.br/acordaos".
2.	Os embargantes alegam, em peças subscritas pelos mesmos advogados, a ocorrência de obscuridade em relação à definição das causas interruptivas da prescrição e contradição e obscuridade acerca da execução do objeto.
3.	Com efeito, pedem os recorrentes que se atribua efeitos infringentes aos embargos, de modo a "pronunciar a prescrição ou, no mérito, a regularidade das contas".
	É o relatório.

José Jerônimo Duarte Júnior (OAB/MA 5.302) e outro representando Inamar Araújo Medeiros e o espólio de Manoel Mariano de Sousa

Não atuou

TOMADA DE CONTAS ESPECIAL. AUSÊNCIA DE NEXO DE CAUSALIDADE ENTRE O OBJETO EXECUTADO E OS RECURSOS FEDERAIS DESCENTRALIZADOS POR MEIO DE CONVÊNIO. CONTAS IRREGULARES. DÉBITO E MULTA. EMBARGOS DE DECLARAÇÃO. SUPOSTAS CONTRADIÇÕES E OBSCURIDADES. INEXISTÊNCIA DAS FALHAS APONTADAS. ACOLHIMENTO PARCIAL PARA INTEGRAR A DECISÃO RECORRIDA. INFORMAÇÃO DO COFRE CREDOR. AUSÊNCIA DE EFEITOS INFRINGENTES.

TOMADA DE CONTAS ESPECIAL (TCE)

não atuou

Trata o presente processo de tomada de contas especial instaurada pela Fundação Nacional de Saúde - Funasa, em atendimento ao Acórdão 936/2016-TCU-Plenário, em face de Manoel Mariano de Sousa, ex-prefeito de Barra do Corda/MA, a empresa contratada Arcos Engenharia Ltda - ME e seu sócio administrador, Edisvan Gleiber Silva Aroucha, diante da ausência de nexo de causalidade entre o objeto executado e os recursos federais descentralizados por meio de convênio, que tinha por objeto a construção de um sistema simples de abastecimento de água.
2.	Devidamente instruído o processo, o Tribunal decidiu julgar irregulares as contas dos responsáveis Manoel Mariano de Sousa, representado por Francisca Telis de Sousa, e Inamar Araújo Medeiros, bem como da empresa Arcos Engenharia Ltda. - ME, condenando-os solidariamente ao pagamento apurado, aplicando aos dois últimos a multa prevista no art. 57 da Lei 8.443/1992.
3.	Examinam-se, nesta oportunidade, embargos de declaração opostos ao Acórdão 4949/2022-TCU-Primeira Câmara, pelo Sr. Inamar Araújo de Medeiros e pelo espólio de Manoel Mariano de Sousa, em que os recorrentes alegam a ocorrência de obscuridade em relação à definição das causas interruptivas da prescrição e contradição e obscuridade acerca da execução do objeto.
4.	Preenchidos os requisitos gerais e próprios dos aclaratórios, conheço dos embargos de declaração.
5.	Quanto à alegação de contradição e obscuridade se a execução do objeto foi causa da condenação do Sr. Inamar Araújo de Medeiro, não há qualquer dúvida, pois afirmo, peremptoriamente, no voto que fundamenta a deliberação recorrida, que a obra tinha sido concluída:
"2.	Não obstante ter sido constatada a integral realização do objeto, que se encontrava em funcionamento e atendendo à população, a Funasa instaurou a presente TCE em cumprimento à seguinte determinação contida no item 9.8 do Acórdão 936/2016-TCU-Plenário: (...) "
6.	E mais, o fundamento para a instauração da TCE foi a ausência de nexo de causalidade entre o objeto executado e os recursos descentralizados para a construção de um sistema de abastecimento de água.
7.	Por outro lado, a ausência de causalidade restou fartamente comprovada em face das seguintes irregularidades relacionadas ao convênio, também especificadas no voto: " (...) inconsistência de datas, inexistência física da empresa contratada, não contratação de mão-de-obra, fraude cadastral, incompatibilidade de endereços, emissão de notas fiscais fora do prazo de validade, modalidade de licitação inadequada, publicação de edital em desconformidade com a norma e ausência ou deficiência na publicidade do extrato do contrato e de seus termos aditivos".
8.	No que tange à alegação de que há na deliberação recorrida obscuridade diante da não especificação dos marcos interruptivos da prescrição, entendo que os embargantes tampouco possuem razão.
9.	Não obstante, reconheço que há uma lacuna na fundamentação acerca da prescrição. Apesar de tê-la examinado em duas passagens no voto, parágrafos 8 e 10, e de ter adotado o prazo do Código Civil, que prescreve o transcurso de 10 anos para a sua ocorrência, deixei de mencionar, explicitamente, que adotei o entendimento ainda prevalecente, consolidado e pacificado pelo Acórdão 1441/2016-TCU-Plenário, segundo o qual a prescrição sancionatória só se observa após o prazo de 10 anos entre a irregularidade sancionada e a autorização para a citação do responsável.
10.	Portanto, carece de lógica, segundo essa tese, a explicitação de quais foram as causas que interromperam a prescrição, conforme pleiteiam os embargantes, pois o Código Civil reza que a interrupção da prescrição só poderá ocorrer uma vez, pelo despacho que autoriza a citação.
11.	Vale dizer, ademais, no tocante à prescrição ressarcitória, que restam ainda aplicáveis, segundo a jurisprudência até agora vigente do TCU, o posicionamento fixado pelo STF, em 2008, no Mandado de Segurança - MS 26.210, oportunidade em que foi firmada a tese da imprescritibilidade das ações de ressarcimento ao erário, e a Súmula TCU 282, cujo conteúdo é no mesmo sentido.
12.	Todavia, em vista da oportunidade de clarificar a possível omissão, acolho parcialmente os dois embargos de declaração, sem efeitos infringentes, para integrar as razões de decidir do Acórdão 4949/2022-TCU-Primeira Câmara, nos termos do presente Voto.
13.	Aproveito, ademais, para, de ofício, informar qual é o cofre credor ao qual deverá ser restituído o dano apurado, ante a omissão desse dado no acórdão recorrido.
14.	Por fim, deixo de atender ao pedido dos advogados no sentido de que as publicações e intimações sejam feitas em nome de dois advogados, ante o disposto no § 3º do art. 145 do Regimento Interno desta Corte de Contas:
"§ 3° Nos atos processuais, é suficiente a indicação do nome de um dos procuradores, quando a parte houver constituído mais de um ou o constituído substabelecer a outro com reserva de poderes."
Ante o exposto, VOTO no sentido de que o Tribunal adote a minuta de acórdão que ora submeto à deliberação deste Colegiado.
TCU, Sala das Sessões, em 4 de outubro de 2022.
JORGE OLIVEIRA 
Relator